【裁判字號】    92,台上,3897
【裁判日期】    920717
【裁判案由】    常業詐欺
【裁判全文】
最高法院刑事判決                              九十二年度台上字第三八九七號
    上  訴  人  甲○○
                乙○○
                丙○○
右上訴人等因常業詐欺案件，不服台灣高等法院中華民國九十一年十二月三日第二審
更審判決（九十一年度上更(二)字第八五五號，起訴案號：台灣士林地方法院檢察署八
十五年度偵字第九四六二號），提起上訴，本院判決如左：
    主  文
原判決關於甲○○、丙○○部分撤銷，發回台灣高等法院。
乙○○之上訴駁回。
    理  由
壹、撤銷發回部分：
本件原判決認定阮威德因求偶心切，乃於民國七十一年間，借用表妹婿乙○○位於台
北市松山區○○○路四七九巷八號二樓住處為通信處，登報徵婚。乙○○知悉阮威德
木訥可欺，頗有資財，乃與上訴人甲○○（為雙足重度肢體殘障之人）、丙○○共同
意圖為自己不法之所有，謀議以婚姻為餌，詐騙阮威德之財物。旋由乙○○將阮威德
之聯絡電話告知甲○○，再由甲○○冒名「蔣孝瑜」以電話向阮威德表示有意交往，
並以「蔣孝瑜」名義向阮威德佯稱：係當時總統蔣經國先生之非婚生子女，母親為日
本人「詹春櫻」，現服務於警備總部某情治單位，負責專案工作，成員為組長「蔣孝
瑜」；組員有曾玉龍、沈竹謀（乙○○之化名）、林正宏、丙○○等人，後甲○○均
以「蔣孝瑜」身分與阮威德電話往來。迨阮威德屢次要求與「蔣孝瑜」見面，「蔣孝
瑜」或以工作性質特殊、或因專案工作尚未結束，不宜暴露身分，亦不能告知住址，
或不便與阮威德見面等理由，藉故推托。嗣為免阮威德日久不耐，甲○○、乙○○、
丙○○三人乃又謀議，由甲○○以「蔣孝瑜」名義，於七十二年間向阮威德偽稱：有
一好友，名為甲○○，係蔣經國好友、時住陽明山之前國軍某白姓將領之私生女，自
幼即交由郭姓商人收為義女撫育，蔣經國並將甲○○收為義女。但因郭姓商人疏於照
顧，致甲○○罹於殘疾，以輪椅代步，並僱有僕工一名即丙○○，甲○○對生父母甚
為怨恨，絕少返家，因白將軍與蔣經國素有交情，為彌補對甲○○虧欠，乃商由蔣經
國同意，由「蔣孝瑜」與甲○○二女同事一夫。甲○○則經由蔣經國安排，於法務部
調查局擔任外勤工作等語。適阮威德因一時失慮，復妄想攀附名人之後，並享齊人之
福，致對甲○○荒誕不經之謊言，不疑有詐。乙○○隨即出面引介阮威德與甲○○、
丙○○相識，後甲○○、丙○○即以奉「蔣孝瑜」之命，與阮威德交遊相伴，乙○○
亦數次作陪，以取信於阮威德。迨阮威德與「蔣孝瑜」、甲○○交往日久，對於「蔣
孝瑜」之身世、工作狀況，以及「蔣孝瑜」、甲○○「二人」欲共事一夫等說詞深信
不疑後，甲○○、丙○○、乙○○等人即著手詐取阮威德之財物，以下述之：八十四
年間，阮威德因與「蔣孝瑜」交往已久，期間屢次提出結婚要求，甲○○乃又假冒「
蔣孝瑜」名義向阮威德佯稱：可於八十四年九月十日結婚，為籌備婚事，必須購買各
項所需，要阮威德事先出借金錢，並向阮威德虛稱蔣家財力甚豐，祖母蔣宋美齡（甲
○○偽稱呼奶奶）對於「蔣孝瑜」極為疼愛呵護，阮威德出借「蔣孝瑜」之金錢，日
後必將返還。因阮威德已無資力，甲○○遂與乙○○、丙○○共謀轉向阮威德之妹阮
翠屏詐騙款項，並由甲○○佯以上開事由向阮翠屏借款。阮翠屏因護兄心切，致陷於
錯誤，乃以自己名義先行匯款阮威德新台幣（下同）九十四萬元，再向高福昌調借四
十二萬元匯予阮威德；復與其母各再交付阮威德五十萬元，阮威德共籌得二百三十六
萬元款項後，甲○○又假冒「蔣孝瑜」名義告知阮威德，因身分不便透露，故無銀行
帳戶以供匯款，再由甲○○、丙○○以奉「蔣孝瑜」委託，分次向阮威德索取，阮威
德不知有詐，如數交付（詳如原判決附表一編號二）甲○○、乙○○、丙○○共同向
阮威德、阮翠屏詐得款項後，除部份用以支付丙○○薪資外，均由三人朋分花用殆盡
，並以之為業維生。直至八十四年九月間，阮翠屏因覺阮威德與「蔣孝瑜」、甲○○
交往情形怪異，始進行電話錄音，並查知甲○○、「蔣孝瑜」實為甲○○一人所分飾
，及甲○○、丙○○、乙○○等共同向阮威德騙婚詐財。甲○○於騙局遭揭發後，在
阮威德、阮翠屏要求下，書具向阮翠屏借款二百三十六萬元之借據、本票各一紙，及
賠償阮威德五千萬元之本票一紙；乙○○另以「沈竹謀」名義，表示願代為籌錢處理
。然因甲○○、乙○○事後仍無意償還，阮威德、阮翠屏乃於八十五年十月五日訴請
台灣士林地方法院檢察署檢察官偵查，經該署檢察官於八十五年十一月五日搜索甲○
○位於台北市○○○路○段一二七號九樓之八住處時，發現乙○○時住居於該處，並
扣得乙○○所有之銀行存摺二本、印鑑、個人衣物，及甲○○等三人所有之「薪火」
週刊第二十三期、「發揚」週刊第五期各一本等情。因而撤銷第一審科刑判決，改判
變更檢察官起訴法條，依想像競合犯從一重論處上訴人甲○○、丙○○共同意圖為自
己不法之所有，以詐術使人將本人之物交付為常業罪刑，固非無見。
惟查：(一)、常業犯係以犯罪行為為生活之職業，恃之以維生。因之常業犯就其犯意而
言，係以同一犯罪行為恃以維生之意思，反覆為之，具有同一不變犯意之連續性。就
其犯罪行為客體內涵觀察，客觀上必須具有相當時間之連續性及可確定性，足以為生
活之職業。因之對於客觀上以偶發、短暫性未具有相當時間延續性及可能性之事件，
作為犯罪行為客體內涵者，因犯罪行為客體內涵客觀上不具延續性及可確定性，既不
足以為生活之職業，自不足恃之維生，不能論以常業犯。本件依原判決之認定，上訴
人甲○○向阮威德佯稱可於八十四年九月十日結婚，為籌備婚事，必須購買各項所需
，要阮威德事先出借金錢，並稱蔣家財力甚豐，祖母蔣宋美齡對於「蔣孝瑜」極為疼
愛呵護，阮威德出借「蔣孝瑜」之金錢，日後必將返還。因阮威德已無資力，上訴人
甲○○、乙○○、丙○○乃共謀轉向阮威德之妹阮翠屏行詐，甲○○佯以上開不實事
由向阮翠屏借款，使阮翠屏陷於錯誤，即以自己名義匯款阮威德九十四萬元；向高福
昌調借四十二萬元，匯入阮威德帳戶；另阮翠屏及其母各再交付阮威德五十萬元。阮
威德共籌得二百三十六萬元後，甲○○、丙○○以受「蔣孝瑜」委託、分次向阮威德
索取等情。然上述款項既係甲○○向阮威德佯稱於八十四年九月十日結婚，為籌備婚
事，必須購買各項所需，而要求交付，縱阮威德已無資力而向其妹阮翠屏籌得上述之
二百三十六萬元後，甲○○、丙○○以「蔣孝瑜」名義向阮威德索取，揆之上開說明
，能否成立常業詐欺，尚非無疑。原審未詳加審酌並於判決理由內說明其認定為常業
犯所依憑之證據及理由，自有理由不備之違法。(二)、上訴人甲○○、丙○○均矢口否
認有常業詐欺犯行，甲○○於偵查中即已辯稱：伊與阮威德認識在十四、十五年前，
阮威德是電信局班長，是乙○○介紹的。伊與阮威德認識很久，伊全家都認識，冒充
「蔣孝瑜」是阮威德叫伊如此說，因阮威德與伊交往，他家人反對，阮翠屏最反對。
阮威德稱向阮翠屏借了不少錢，若打電話來，就說伊叫「蔣孝瑜」。阮威德每月給伊
五千元生活費，還有一百公升汽油票。訊以有無從阮翠屏電匯給阮威德的一百三十六
萬元拿到錢？答：「沒有。」（見偵查卷第三七｜三八頁）於一審及原審調查時，訊
以「蔣孝瑜」是何人？為何冒稱？答：「不知道，是阮威德說要與我結婚，叫我冒稱
『蔣孝瑜』跟他家人說，是阮告訴我說『蔣孝瑜』是蔣經國之私生女。」並稱丙○○
受僱於伊，推伊輪椅，照顧伊日常生活，約十六年，每月薪水二萬元。伊未曾收取阮
翠屏匯款共一百三十六萬元（誤載為一百三十萬元）。伊七十二年間經乙○○介紹認
識阮威德，伊未以「蔣孝瑜」名義與阮威德交往，是在三年前，阮威德叫伊假冒「蔣
孝瑜」，來騙他的家人，否則阮之家人反對與伊交往。訊以歷年來阮威德是否交給妳
如起訴書附表所示之金額（提示）？答：「沒有，祇有偶而給我紅包幾千元，每逢過
年過節時，約已十四年了，他是因我與他在一起所以才給我紅包」。於訊以為何賠給
告訴人之賠償金高達五千萬元及二百三十六萬元？答：「二百三十六萬元借據是告訴
人二人逼我寫的。」「我沒有收過阮威德二百三十六萬元。」「五千萬元是其妹妹帶
人來逼迫我簽下，否則將我丟下樓。」（見一審卷第三八｜三九頁、第四八頁背面及
第一五二頁、原審九十年度上更(一)字第一一七００號卷第一０九頁）原審調查時復稱
：「我是殘障者，……我有對阮威德說，我是殘障者與我結婚無法幸福，……。假冒
『蔣孝瑜』是阮威德教我的，我沒向他拿錢，他每月給我五千元生活費，他有買東西
如奶粉等物給我。」（見原審八十八年度上訴字第一０五一號卷第六七頁）訊以對一
審判決所認定之犯罪事實有何意見時，稱：「我和阮威德認識二、三個月後就同住在
一起，直到八十四年止，阮威德和我家人早已熟識，我之所以冒蔣孝瑜的身分，是因
為阮威德的家人反對他和殘障的我交往，其中以阮翠屏反對最力，阮威德才編造蔣孝
瑜的人事，指使我以蔣孝瑜的身分應付阮翠屏，……。」「我祇在過年時拿他幾千元
。」（見原審九十年度上更(一)字第一一七０號卷第三十頁）原審更審中亦一再辯稱：
「我確實有與阮威德同居。」「我認識阮翠屏是因阮威德向阮翠屏借錢，……阮威德
每個月祇給我幾千元生活費而已，我確與阮威德同居過，並無詐騙行為。」（見原審
九十一年度上更(二)字第八五五號卷第八一、一０七頁）而丙○○於偵查中亦辯稱：伊
於十餘年前即受僱於甲○○；伊向阮威德拿的錢是小錢，是要給甲○○的生活費。（
見偵查卷第三八、五六頁背面）一審調查時稱：伊受僱於甲○○已經十幾年，……薪
水二萬元……是她家人付的。阮威德打電話要找蔣小姐伊轉接給甲○○是阮威德說的
。訊以為何賠償告訴人之賠償金高達五千萬元及二百三十六萬元？答：「是阮威德帶
五、六人到甲○○家逼郭寫的，當時我與甲○○在場。」（見一審卷第六七頁背面及
第六八、一五二頁）原審更審中稱：「告訴人阮威德確與甲○○同居過，伊祇幫阮威
德轉交日常用品而已。」（見原審九十一年度上更(二)字第八五五號卷第一０七、一一
四頁）則上訴人甲○○係一殘障者；上訴人丙○○長期受僱為其推輪椅，照顧其生活
起居，所辯告訴人阮威德曾與甲○○同居之事實，期間並談及婚嫁、與雙方家人反應
及有無金錢往來等各情，攸關上訴人等究有無犯罪行為，又非不易調查或不能調查，
自應踐行調查審明，原審竟未予調查，遽依告訴人阮威德、阮翠屏之指訴、及所提由
阮翠屏匯款予阮威德之匯款憑票副根、收據、匯款申請書、匯款回條、電話錄音、譯
文、甲○○事後簽立之借據等為不利上訴人等之判斷，顯有證據調查未盡之違法。上
訴人等上訴意旨執以指摘原判決此部分不當，尚非全無理由，應認原判決此部分，仍
有撤銷發回更審之原因。又原判決此部分不另諭知無罪部分，本乎審判不可分原則，
應併予撤銷發回，附此敘明。
貳、上訴駁回部分：
查上訴期間為十日，自送達判決後起算，刑事訴訟法第三百四十九條前段定有明文。
本件上訴人乙○○因常業詐欺案件，經原審判決後，於民國九十一年十二月十四日送
達於上訴人收受，有送達證書附卷可按，其上訴期間，因上訴人居住於原審法院所在
地，無在途期間可言，截至同月二十四日即已屆滿，其期間之末日又非星期日、紀念
日、或其他休息日，乃竟延至同月二十五日始行提起上訴，顯已逾期，其上訴自非合
法，應予駁回。
據上論結，應依刑事訴訟法第三百九十五條前段、第三百九十七條、第四百零一條，
判決如主文。
中      華      民      國    九十二    年      七      月     十七     日
                              最高法院刑事第二庭
                                  審判長法官  陳  錫  奎
                                        法官  洪  清  江
                                        法官  李  伯  道
                                        法官  陳  世  雄
                                        法官  惠  光  霞
      右正本證明與原本無異
                                              書  記  官
中      華      民      國    九十二    年      七      月    二十五    日
                                                                       ：


司法院資訊處製作；財團法人民間司法改革基金會備份。
